臺灣臺北地方法院民事判決
111年度訴字第1420號
原      告  高玉蘭  
訴訟代理人  江皇樺律師
            錢瑩龍律師
被      告  祭祀公業法人新北市陳合記

法定代理人  陳明雄  
訴訟代理人  連思藩律師
            王繹捷律師
            陳北辰  

上列當事人間確認派下權存在事件，本院於民國111年10月25日
言詞辯論終結，判決如下：
    主  文
原告之訴駁回。
訴訟費用由原告負擔。
    事實及理由
一、原告起訴主張：
　㈠緣原告於民國43年6月23日由生父母即訴外人林風爐、林鄭牽
    治與養父母即訴外人陳宗禮、高玉汝（下各以姓名稱之）簽
    訂收養證書，符合74年修正前民法第1074條、第1079條收養
    之規定，惟於當時戶籍資料僅登載養母高玉汝之姓名，漏登
    載養父陳宗禮之姓名，然因陳宗禮為被告之派下員，陳宗禮
    於103年7月19日過世後，按祭祀公業條例第5條規定，應將
    其繼承人即原告列為派下員，惟因戶籍資料漏登載陳宗禮之
    姓名，致原告未能列為派下員。嗣原告於109年8月14日向新
    北市汐止戶政事務所（下稱汐止戶政）申請補填養父姓名為
    陳宗禮，經汐止戶政查核無誤後，於同年月18日補填原告之
    養父姓名陳宗禮。之後原告向被告申請補列派下員，被告卻
    以原告與其養母高玉汝於60年10月終止養母女關係之切結書
    ，向汐止戶政函詢原告得否更正終止收養登記事，經汐止戶
    政回覆被告，未有終止收養原告記事之登載，及被告所提之
    切結書非由原告之養父母共同為之，未符終止收養之規定，
    無從更正終止收養之登記。原告復於110年11月5日向被告提
    出補列派下員申請書，但最近一次派下員大會仍未同意原告
    補列派下員。為此，爰依祭祀公業條例第5條、第17條之規
    定，提起本件訴訟等語。
　㈡並聲明：確認原告對被告之派下權存在。
二、被告則以：
　㈠本件收養證書「立收養書人」僅記載高玉汝，即開宗明義載
    明該契約主體只有高玉汝一人，雖收養證書養父欄載有陳宗
    禮之姓名及用印，然其中收養人、被收養人、法定代理人簽
    名處之簽名字跡、筆觸均相同，可推知為同一人所簽，至於
    用印部分僅需刻印後，便可持章用印，基於「立收養書人」
    為高玉汝，應可認為陳宗禮簽名及印鑑非其所親自簽署、用
    印，陳宗禮並無收養原告之意思。參以終止收養契約之當事
    人僅記載高玉汝與原告，可徵雙方主觀上均認收養契約僅存
    在於原告及高玉汝之間，否則何以未將陳宗禮列為終止收養
    契約之當事人，故依收養證書及終止收養契約觀之，應認為
    收養原告之人僅高玉汝一人，依74年修正前民法第1074條規
    定，收養自始不成立。再者，被告持他件被收養之派下員所
    提供之戶籍謄本與本件比對發現，被收養者之戶籍謄本「記
    事」欄會載明何時被養父母收養，並於下方「親屬細別」欄
    明確記載養父母姓名，然觀以本件原告之戶籍謄本「記事」
    欄僅記載43年7月1日被戶長高玉汝收養，下方「親屬細別」
    欄全然未記載養父母之姓名，應可認定當時戶政機關以該份
    收養證書作為登記依據時，亦僅認定收養契約僅於原告與高
    玉汝間發生效力，不包括陳宗禮。況原告於61年2月28日付
    清養育費、辦理遷移戶口手續，即脫離收養家庭，未再與高
    玉汝、陳宗禮往來，自然未對該二人盡孝道，且於高玉汝、
    陳宗禮分別於65年12月13日、103年7月19日逝世時，均未見
    原告前去協助處理身後事，今突然向被告請求確認具有被告
    派下員資格，要求享有派下員得分派祭祀公業出售土地所得
    每人新台幣（下同）460萬元，顯已嚴重違反我國固有倫常
    及本祭祀公業設立之宗旨，被告自得依據章程否認原告具有
    派下員資格等語，資為抗辯。
　㈡並聲明：原告之訴駁回。
三、本院之判斷：
　㈠按確認法律關係之訴，非原告有即受確認判決之法律上利益
    者，不得提起之，民事訴訟法第247條第1項前段定有明文。
    所謂即受確認判決之法律上利益，係指法律關係之存否不明
    確，原告主觀上認其在法律上之地位有不安之狀態存在，且
    此種不安之狀態，能以確認判決將之除去者而言（最高法院
    52年度台上字第1240判決意旨參照）。次按祭祀公業之派下
    權，係指祭祀公業或祭祀公業法人所屬派下員之權利，祭祀
    公業條例第3條第5款規定甚明。又台灣祭祀公業為某死亡者
    後裔（派下員）全體公同共有，凡祭祀公業之設立人及其繼
    承人，均為派下員，各有其派下權（即派下對祭祀公業所有
    之權利義務之總稱）；派下員之多寡，於其公同共有權利之
    大小，有不可分之牽連關係，故派下權非僅係身分權，並為
    財產權之一種，得為確認之訴之標的。是本件原告主張其對
    被告之派下權存在之事實，既為被告所否認，則原告對被告
    之派下權是否存在即屬不明確，且足致原告在法律上之地位
    有不安之狀態，此不安之狀態，復能以確認判決除去，揆諸
    前揭法律規定及判決意旨，本件原告有即受確認判決之法律
    上利益甚明，是其提起本件確認之訴，於法並無不合，合先
    敘明。
　㈡第按，依據97年5月19日公布，並自同年7月1日施行之祭祀公
    業條例第5條規定：「本條例施行後，祭祀公業及祭祀公業
    法人之派下員發生繼承事實時，其繼承人應以共同承擔祭祀
    者列為派下員」，參照其立法理由謂：「基於民法規定男女
    繼承權平等，本條例施行後之祭祀公業即不宜再依宗祧繼承
    之習俗排除女性繼承派下之權利，爰規定本條例施行後，祭
    祀公業及祭祀公業法人之派下員發生繼承事實時，其繼承人
    應以共同承擔祭祀者列為派下員」等語，可知該條之立法目
    的，乃在於促進男女平權，改正祭祀公業條例生效前，派下
    員發生繼承之事實，僅有男性子孫得繼承為派下員，為使派
    下員之女子亦得繼承為派下員，而有此法條之規範，本條針
    對祭祀公業條例公布施行後，祭祀公業之派下員發生繼承事
    實者，如何定其繼承派下員所為之規定，並無區分祭祀公業
    係於祭祀公業條例施行前、後設立之分別，對於祭祀公業條
    例施行前、後設立之祭祀公業均有適用之。經查，本件原告
    主張其養父陳宗禮為被告之派下員，原告在陳宗禮於103年7
    月19日過世後，按祭祀公業條例第5條規定，依法應列為被
    告之派下員乙情，為被告所爭執，並以前開情詞置辯，則
　　本件所應審究者闕為：原告是否為陳宗禮、高玉汝合法收養
　　？原告主張確認其對被告之派下權存在，是否有據？茲分項
    析述如下：
　⒈原告為陳宗禮、高玉汝收養，且未經合法終止收養：
　⑴按依19年12月26日制定，20年5月5日施行之民法第1079條規
    定「收養子女，應以書面為之。但自幼撫養為子女者，不在
    此限」、民法第1080條規定「養父母與養子女之關係，得由
    雙方同意終止之。前項終止，應以書面為之」。又35年1月3
     日修正公布之戶籍法第22條規定「收養他人子女為子女者
    ，應為收養之登記」，而62年7月17日修正公布之戶籍法第2
    4條規定「收養他人子女者，應為收養之登記。終止收養者
    ，應為終止收養之登記」，是62年7月17日修正公布之戶籍
    法第24條施行前，終止收養雖無庸為終止收養之登記，但仍
    應以書面為之。又當事人主張有利於己之事實者，就其事實
    有舉證之責任。但法律別有規定，或依其情形顯失公平者，
    不在此限。民事訴訟法第277條亦有規定。
　⑵原告主張其於43年6月23日由養父母陳宗禮、高玉汝共同收養
    之事實，業據提出其生父母林風爐、林鄭牽治與養父母陳宗
    禮、高玉汝簽訂之收養證書、原告戶籍謄本、汐止戶政函覆
    被告之函文等件附卷為憑（見本院卷第15至20頁），雖為被
    告爭執，惟原告前揭所提書證中，其中汐止戶政函覆被告之
    函文，係被告曾以原告得否更正終止收養登記一事函詢汐止
    戶政，經汐止戶政於110年8月26日以新北汐戶字第11058479
    23號函覆被告稱：「....經查甲○○女士於43年6月23日被陳
    宗禮先生及高玉汝女士共同收養，並共同簽署收養書約，符
    合當時民法第1074條及1079條之規定，惟於戶籍資料僅登載
    養母姓名高玉汝，漏登載養父陳宗禮姓名。另查其相關戶籍
    資料，亦未有終止收養記事之登載，本所爰依戶籍法第22條
    規定准予所請，並於109年8月18日補填其養父姓名為陳宗禮
    在案。....按民法第1080條第1項規定：『養父母與養子女之
    關係，得由雙方同意終止之。』同條第2項規定：『終止，應
    以書面為之。....』爰終止收養關係應由養父母與養子女雙
    方以書面同意終止之。查貴法人所提供之切結書，非由甲○○
    女士之養父母共同為之，僅甲○○女士及養母高玉汝女士單方
    為之，未符上開規定，本所歉難憑以更正....」等情（見本
    院卷第19至20頁），可知汐止戶政明確審核認定原告確為陳
    宗禮、高玉汝合法收養，且未經合法終止收養之情形，況由
    被告所提原告之舊式全戶戶籍謄本上關於原告之稱謂已記載
    為「養女」 （見本院卷第67頁），倘若陳宗禮自始無意收
    養原告，何以未見其有更正或終止之意思表示，稽此，益見
    原告已為陳宗禮、高玉汝合法收養，且未經終止收養等情，
    應堪認定。
　⑶至被告辯稱前揭收養證書之養父欄雖載有陳宗禮之姓名及用
    印，然其中收養人、被收養人、法定代理人簽名處之簽名字
    跡、筆觸均相同，可推知為同一人所簽，至於用印部分僅需
    刻印後，便可持章用印，應可認為陳宗禮簽名及印鑑非其所
    親自簽署、用印，陳宗禮並無收養原告之意思，且終止收養
    契約亦僅記載原告與高玉汝，依法收養自始不成立云云，然
　　查，縱使如被告所稱該收養證書上之收養人、被收養人、法
    定代理人之簽名係由同一人所書寫為真實，但被告抗辯該收
    養證書上陳宗禮之印文，非陳宗禮所蓋或係經其授權所為乙
    情，均未舉證以實其說，是被告此部分之抗辯，無足採信，
　　附予敘明。
　⒉原告主張確認其對被告之派下權存在，難認有據：
　⑴按依祭祀公業條例第1條：「為祭祀祖先發揚孝道，延續宗族
    傳統及健全祭祀公業土地地籍管理，促進土地利用，增進公
    共利益，特制定本條例」之規定，足認本條例係以祭祀祖先
    發揚孝道，為立法目的之一，因而於解釋本條例第5條所定
    ：「本條例施行後，祭祀公業及祭祀公業法人之派下員發生
    繼承事實時，其繼承人應以共同承擔祭祀者列為派下員。」
    之「繼承人」時，應依本條例之立法目的－即以是否
    為「共同承擔祭祀者」為判定標準，而與分屬不同法體系，
    純以財產繼承為目的之民法繼承編第1138條規定之遺產繼承
    人有所不同。且祭祀公業之本質及存在目的，仍以祭祀為主
    ，使祖先血食不斷（最高法院105年度台上字第2268號判決
    要旨參照）。次按祭祀公業條例第5條規定，所謂「共同承
    擔祭祀者」，係指具有參與祭祀活動、及共同負擔祭祀經費
    之事實者，有內政部97年10月6日內授中民字第0970732852
    號函示可參。參照上開祭祀公業條例第5條規定及其立法理
    由，可知該條之立法目的，在於促進男女平權，改正祭祀公
    業條例生效前，派下員發生繼承之事實，僅有男性子孫得繼
    承為派下員，為使派下員之女子亦得繼承為派下員，而有此
    條之規範，然發生繼承事實，派下員之繼承人是否均願繼受
    為派下員，仍應尊重其個人意願，是以該條規範僅以「共同
    承擔祭祀者」為派下員，亦即有意願且實際參與公業祭祀活
    動或負擔祭祀經費者，方為派下員。
  ⑵原告雖主張其曾參加今年之派下員大會，即有參與被告之祭
    祀活動云云，然為被告否認，辯稱原告是到派下員大會請求
    補列派下員並非參加祭祀一情。查被告之派下員或共同承擔
    祭祀之裔孫，理當知悉春節團拜、清明掃墓祭典、親人忌日
    於祖厝之祭祀習慣，本件並無證據證明派下職司照管祖厝事
    務之裔孫有阻止原告前往祭祀之情形，是原告發生繼承事實
    後，理應遵從被告多年來之祭祀習慣，參與被告之祭祀活動
    ，故應由原告舉證證明其有祭祀之意願，並至祖厝參與祭祀
    之情，方符合祭祀公業首要目的在祭祀之本旨，而得謂有延
    續宗族傳統祭祀意願且實際參與公業祭祀活動，符合共同承
    擔祭祀之情形。但依卷內證據，並未見原告提出有承擔祭祀
    活動之任何證據，而有「共同承擔祭祀」之事實，此部分尚
    難以形成對原告有利之心證。
  ⑶從而，並無證據足以證明原告有參與被告祭祀活動之事實，
    是難認原告已具備「共同承擔祭祀」之要件，故原告主張其
    對被告有派下權存在云云，應無可取。
四、綜上所述，原告並不符合祭祀公業條例第5條共同承擔祭祀
    之規定，故原告訴請確認其對被告之派下權存在，為無理由
    ，應予駁回。
五、本件事證已臻明確，兩造所提其餘攻擊防禦方法及證據，核
    與判決結果不生影響，爰不一一論列，併此敘明。
六、訴訟費用負擔之依據：民事訴訟法第78條。　
中　　華　　民　　國　　 111 　 年　　11 　月　 11　　日
                  民事第四庭    法　官　陳靜茹
以上正本係照原本作成。
如對本判決上訴，須於判決送達後20日內向本院提出上訴狀。如
委任律師提起上訴者，應一併繳納上訴審裁判費。
中　　華　　民　　國　　111 　年　　11　　月　　14　　日
                                書記官　蔡汶芯